【裁判字號】    99,上易,527
【裁判日期】    990429
【裁判案由】    詐欺
【裁判全文】
臺灣高等法院刑事判決                 99年度上易字第527號
上  訴  人  臺灣臺北地方法院檢察署檢察官
被      告  丙○○
選任辯護人  官朝永律師
上列上訴人因被告詐欺案件，不服臺灣臺北地方法院98年度易字
第1196號，中華民國99年1月13日第一審判決（起訴案號：臺灣
臺北地方法院檢察署97年度偵字第25478號），提起上訴，本院
判決如下：
    主  文
上訴駁回。
    理  由
一、本案經本院審理結果，認第一審判決對被告丙○○為無罪之
    諭知，核無不當，應予維持，並引用第一審判決書記載之證
    據及理由（如附件）。
二、檢察官上訴意旨略以：
（一）被告有於民國97年3月20日提供其所有渣打國際商業銀行
      股份有限公司園區分行（下稱渣打銀行園區分行）帳號
      00000000000000號帳戶供該詐騙集團使用，由該詐騙集團
      某成員，於97年3月21日晚上6時許，以奇摩交友網站之網
      路通訊程式，以暱稱「小悅」之女子名義，傳遞欲援交之
      訊息予乙○○，並要求於性交易前先行確認身分及付款，
      以此詐欺手法，使乙○○陷於錯誤，而於同日晚間7時19
      分許以自動櫃員機無摺存款新臺幣（下同）100,000元，
      至被告前揭渣打銀行園區分行帳戶內，復於97年3月22日
      凌晨1時許，該詐騙集團另以暱稱「雅雯」之女子名義去
      電甲○○佯稱欲與其援交，並要求於性交易前先行匯款及
      確認身分，使甲○○陷於錯誤，依指示至自動櫃員機前操
      作，而於同日凌晨3時4分許，以自動櫃員機無摺存款2次
      ，共115,000元至被告前開渣打銀行園區分行帳戶內，嗣
      於97年3月31日，再由被告將其所有前開渣打銀行園區分
      行帳戶內之詐得款項510,000元提出，匯至詐騙集團所使
      用之彰化商業銀行南屯分行（下稱彰化銀行）帳號
      00000000000000號帳戶內之幫助詐欺之犯罪事實，業據證
      人即被害人乙○○、甲○○證述明確，核與其等提出之自
      動提款機交易明細表3張、97年4月8日報案三聯單1張，及
      彰化銀行97年3月31日510,000元之存款憑條，及被告之渣
      打銀行園區分行帳戶交易明細表等證據相符，是被告以其
      所有之帳戶，提供給詐欺集團遂行詐欺犯罪之用，其犯幫
      助詐欺之犯行應屬明確。
（二）被告雖然辯稱：伊在97年3月20日，在網路上認識自稱「
      雅希」之女子，「雅希」表明有做援交，向伊邀約，伊於
      97年3月21日至約定地點後，有一男子打電話給伊，要伊
      先至ATM匯出交易金額之款項，伊原不答應，該名男子即
      稱已叫小弟在附近監視，伊看到附近確有幾個青少年晃來
      晃去，心生恐懼，遂依指示將4,000元匯至指定帳戶，接
      著該名男子又要求伊再匯1元至指定帳號，以確認伊是否
      為警察，說一確定身分馬上小姐就來，絕對不會扣到錢，
      伊試了一次，存款餘額未減少，於是依該名男子所說再在
      自動櫃員機上輸入25026，卻未在交易明細表上出現該名
      男子所說之訊息，該名男子堅持伊一定有步驟搞錯，於是
      要求伊換個帳號再試一次，這次居然轉出25,026元，伊當
      下緊張又害怕，該名男子表示是伊搞錯帳號，會導致他們
      的系統出問題，他會叫一個銀行的朋友幫忙處理，過了一
      會，該名男子又打電話給伊，叫伊將錢全部領出來，轉存
      至指定帳戶，待系統修好，錢會存回剛才之帳戶，伊遂分
      2次各提領20,000元及8,000元，依指示轉存至該男子指定
      之帳戶，但錢依舊未進來伊帳戶，該名男子說他也沒辦法
      ，於是將他銀行朋友的電話給伊，該名自稱劉襄理之人表
      示願意幫伊，在境外設一個戶頭，幫伊將錢轉至該戶頭，
      錢才能再匯回伊之帳戶，97年3月22日劉襄理打電話告知
      伊，已將錢匯至境外戶頭，伊依劉襄理所給香港電話查詢
      結果，該帳戶餘額比伊所轉出之金額多很多，劉襄理稱那
      是很多人的款項，他會將伊匯出的款項匯入伊原來之帳戶
      ，之後伊去刷存摺，帳戶內果然有2筆款項進帳，但與伊
      轉出之金額不符，劉襄理稱因為原本金額太小，要求伊將
      所有存款集中成一筆大數目，存入他所指定之帳戶，就可
      以解決問題，於是伊分別從兆豐銀行、匯豐銀行之帳戶轉
      230,000元、24,000元至渣打銀行園區分行，併同劉襄理
      所轉入之100,000元、15,000元、100,000元，按指示將所
      有款項510,000元提領存入劉襄理指定之彰化銀行帳號
      00000000000000號帳戶，之後劉襄理稱金額不足，要伊繼
      續籌錢匯入該帳戶，但伊籌不到要求之金額，所以問題一
      直未解決，直到4月17日，匯豐銀行通知伊所有帳戶均已
      列為警示帳戶，伊才發現不對，打電話給劉襄理，他說會
      馬上處理，但之後就聯絡不上他了云云。但就其中是否確
      有「雅希」之女子？及被告將帳戶內不屬於自己之金錢再
      轉給詐欺集團所屬之帳戶，是否出於被告原先是想與「雅
      希」進行援交所致？另被告所稱「有一男子打電話給伊，
      要伊先至ATM匯出交易金額之款項……，伊看到附近確有
      幾個青少年晃來晃去」之情，是否真有其人其事？而被告
      所述其嗣後本身亦遭詐騙、恐嚇等情是否真實？凡此被告
      所辯各情，除被告臨訟所陳之外，別無指出證明之方法，
      實難無疑。而衡之常情，被告身為科學園區工程師，應有
      一定程度的知識水準與社會經驗，倘遭受不法份子之恐嚇
      威脅，應知報警以保護自己的安全與權益，而被告雖陳稱
      上述所辯情節，卻無報警之紀錄，已與常情有違。另外，
      以詐欺集團的角度觀之，衡以常情，詐欺集團應絕對不敢
      使用「來路不明」或是其所無法確實掌握的帳戶，否則，
      帳戶所有人若自行將款項提領一空，詐欺集團辛苦策劃、
      冒著風險詐得之款項豈不化為烏有？尤有甚者，帳戶所有
      人若報警，則不僅已詐得之款項將被凍結，整個集團還有
      遭查緝之風險，可見該詐欺集團跟被告之間有一定的協議
      或默契，由被告同意依該集團之指示操作帳戶，以此方式
      幫助該集團取得詐得之款項並隱匿逃避追緝。以本案事實
      而論，被害人分別在97年3月22日及同月26日匯款，而被
      告最後一次依詐欺集團指示大額匯款的時間在97年3月31
      日，距離前述被害人匯款時間已有數日之隔，該詐欺集團
      若非確定跟被告之間有一定的協議或默契、若非確定可以
      掌握該帳戶，怎會放心將向被害人詐得之款項停留在被告
      帳戶內達數日之久？又被告稍後既已發現自己帳戶內憑空
      多出不明款項，卻仍持續配合該詐欺集團之指示提領款項
      並匯款至指定之其他帳戶，被告有幫助該詐欺集團隱藏犯
      罪所得並規避查緝之不確定故意實難容空言飾辯云云。
三、惟查：
（一）按檢察官就被告犯罪事實，應負舉證責任，並指出證明之
      方法。刑事訴訟法第161條定有明文。另按刑事訴訟法第
      161條已於民國91年2月8日修正公布，其第1項規定：檢察
      官就被告犯罪事實，應負舉證責任，並指出證明之方法。
      因此，檢察官對於起訴之犯罪事實，應負提出證據及說服
      之實質舉證責任。倘其所提出之證據，不足為被告有罪之
      積極證明，或其指出證明之方法，無從說服法院以形成被
      告有罪之心證，基於無罪推定之原則，自應為被告無罪判
      決之諭知。本件原審審判時，修正之刑事訴訟法關於舉證
      責任之規定，已經公布施行，檢察官仍未提出適合於證明
      犯罪事實之積極證據，並說明其證據方法與待證事實之關
      係；原審對於卷內訴訟資料，復已逐一剖析，參互審酌，
      仍無從獲得有罪之心證，因而維持第一審諭知無罪之判決
      ，於法洵無違誤。最高法院92年台上字第128號著有判例
      可資參照。另按認定犯罪事實應依證據，為刑事訴訟法所
      明定，故被告否認犯罪事實所持之辯解，縱屬不能成立，
      仍非有積極證據足以證明其犯罪行為，不能遽為有罪之認
      定。最高法院30年上字第1831號亦著有判例可資參照。
（二）本件被告所有渣打國際商業銀行股份有限公司園區分行（
      下稱渣打銀行園區分行）帳號00000000000000號帳戶固曾
      經詐騙集團使用，而令被害人乙○○、甲○○分別匯入
      100,000元、115,000元至被告上述帳戶內，然嗣被告另依
      指示共匯予510,000元至詐騙集團指示之帳戶，足證被告
      嗣另依指示匯錢至指示之帳戶時其中有295,000元是被告
      自己的錢，要無疑義，即被告於原審審理中亦如是陳稱（
      參見原審卷第12頁反面）。衡諸日常生活經驗法則，果本
      件被告確有幫助詐欺集團隱藏犯罪所得之故意，其將自己
      之帳號提供予詐騙集團使用便罷，其至愚當不至亦將自己
      之金錢同匯予該詐欺集團；益見被告所為其初係因不名譽
      援交之故而與不明人士有所聯絡，嗣復因不敢張揚，而依
      該不明人士之指示操作匯款，致令自己亦成被害人之所辯
      非不可採信。
（三）檢察官起訴時所舉提之證據尚有相當合理之懷疑存在，並
      未達於可確信其真實之程度，尚不足以證明被告有公訴意
      旨所指之詐欺犯行，已據原審於原判決理由欄詳予論述；
      檢察官於原審判決後，未再積極舉提其他證據，善盡舉證
      責任，徒就已經原審詳予論述之證據資料之證明力再事爭
      執，於法至無可取。
四、綜上所述，檢察官上訴意旨所陳各節，於法尚非可採，其執
    此上訴意旨，指摘原判決不當，求予撤銷改判，為無理由，
    應予駁回。
據上論結，應依刑事訴訟法第373條、第368條，判決如主文。
本案經檢察官郭棋湧到庭執行職務。
中    華    民    國    99    年    4     月    29    日
                  刑事第二十庭審判長法  官  楊貴雄
                                    法  官  周明鴻
                                    法  官  林銓正
以上正本證明與原本無異。
不得上訴。
                                    書記官  張淨卿
中    華    民    國    99    年    4     月    29    日

司法院資訊處製作；財團法人民間司法改革基金會備份。
